臺灣高等法院刑事判決
109年度金上訴字第13號
上  訴  人  臺灣臺北地方檢察署檢察官
被      告  趙志元

                    住○○市○○區○○街00號0樓（指定送                      達地）         
            李承

                    住○○市○○區○○路000巷0號0樓（指                      定送達地）     
共      同
選任辯護人  翁健祥律師
上列上訴人因被告等違反銀行法案件，不服臺灣臺北地方法院10
8年度金訴字第68號，中華民國109年2月24日第一審判決（起訴
案號：臺灣臺北地方檢察署108年度偵字第6619號），提起上訴
，本院判決如下：
    主  文
原判決撤銷。
乙○○、甲○○共同犯銀行法第一百二十五條第一項前段之非法辦理
國內外匯兌業務罪，各處有期徒刑壹年，均緩刑叄年。
   犯罪事實
一、乙○○、甲○○均明知除法律另有規定外，非銀行不得辦理國內
    外匯兌業務，竟基於違反非銀行不得辦理國內外匯兌業務之
    犯意聯絡，二人於民國108年2月8日晚間某時在不詳處 所，
    共同謀議非法從事人民幣與新台幣之匯兌業務以牟利後，即
    由甲○○於翌日（即同年月9日）上午8時14分在背包客棧網站
    〈網址：www .backpackers .com .tw 〉註冊v00000帳號，於
    上開網站自助旅行論壇貼文「賣人民幣及LineID v00000，w
    echatID v0000000 」等內容，招攬有匯兌需求之客人。迨
    於同月12日有以暱稱「嚴姓買家」之梁睿承與甲○○聯繫，並
    達成以「由乙○○或甲○○匯款人民幣780,379元（兌換匯率1 
    ：4.485 ）到梁睿承指定之帳戶，匯兌新臺幣（以下未標示
    人民幣均為新臺幣）3,500,000 元」之協議，雙方約定於10
    8年2月12日下午3時許，在臺北市○○區○○○路0段00號新光三
    越百貨公司站前店公車站牌停等處交付350萬元現金。嗣乙○
    ○、甲○○與梁睿承及其同伴洪嘉宏、袁文伶（梁睿承、洪嘉
    宏、袁文伶所涉詐欺案件，業經臺灣臺北地方檢察署檢察官
    另案提起公訴）碰面，乙○○清點3,500,000元無誤後，同日
    下午4時22分許，即依梁睿承之委託使用手機撥打電話予不
    知情之大陸友人「周洪生」，操作網路銀行從中國工商銀行
    帳號：00000000000000000000帳戶（起訴書誤植為上海工銀
    ），轉帳人民幣780,379元至中國工商銀行帳號：000000000
    0000000000帳戶（戶名：嚴彩瑄），詎料，匯兌交易完成，
    梁睿承、洪嘉宏、袁文伶等三人未依約給付3,500,000元，
    卻駕駛車牌號碼000-0000號自用小客車逃離現場，旋乙○○、
    甲○○以遭搶奪為由報警處理，經警於同日下午17時10分許在
    臺北市○○區○○路00號「駭客網咖」逮捕洪嘉宏及袁文伶，並
    扣得車內之現金350萬元。嗣乙○○、甲○○於同日晚間18時49
    分許至21時50分，經警分離製作筆錄時，於偵查機關尚未發
    覺二人從事非法匯兌業務行為前即坦承共同從事地下匯兌之
    事實，自首並接受裁判。
二、案經臺北市政府警察局中正第一分局移送臺灣臺北地方檢察
    署檢察官偵查起訴。
    理  由
甲、程序部分：上訴人即被告乙○○、甲○○（除分稱乙○○、甲○○外
    ，均合稱被告二人）及檢察官對於本判決所引被告以外之人
    於審判外之陳述均同意或不爭執其證據能力，本院審酌證據
    作成之情形認適當為證據，依刑事訴訟法第159條之5之規定
    有證據能力。 
乙、實體部分：
一、事實認定部分:
（一）上揭事實業據被告二人坦承不諱（見本院卷第78、174、1
      84頁），核與洪嘉宏、袁文伶、梁睿承於警詢（見108年
      度偵字第4935號卷〈下稱另案偵卷〉第25至39、73至79頁、
      108年度偵緝字第417號卷〈下稱另案偵緝卷〉第12至21頁）
      供述關於與被告二人從事匯兌等情相符，並有微信對話紀
      錄（見另案偵卷第171至187頁、108年度偵字第6619號〈下
      稱本案偵卷〉第181至195頁）、背包客棧自助旅行論壇張
      貼之網頁擷圖（見本案偵卷第61頁）、監視器錄影光碟及
      擷圖採證照片（本案偵卷第197至253頁）、扣押筆錄及扣
      押物品目錄表（見同上卷第255至265頁）、乙○○提供之網
      路轉帳資料及梁睿承使用電腦螢幕畫面（另案偵卷第125
      、213、214頁），堪認被告二人前述任意性自白，核與事
      實相符。又甲○○於108年2月15日警詢時供稱於108年2月8
      日晚上與乙○○聊天，乙○○表示有人民幣的需求，請我幫忙
      ，我就在背包客棧自助旅行論壇張貼如犯罪事實所載之訊
      息等語（見本案偵卷第55頁），雖甲○○於同日併稱就上開
      與乙○○聊天的確切日期不確定云云，然稽之卷附背包客棧
      自助旅行論壇張貼之網頁擷圖，其上最早張貼之時間為「
      0000-00-00，08：40」，足見甲○○此部分供述應可採認，
      而得認乙○○與甲○○謀議共同從事非法匯兌的時間應為108
      年2月8日。至甲○○雖於108年2月12日警詢中稱係於108年2
      月9日晚上在景美公園經乙○○告知地下匯兌，同日晚上22
      時至23時許回家後上網註冊貼文賣人民幣云云（同上卷第
      55、72頁），然與上開張貼文之時間不符，並無可採，附
      此敘明。
（二）銀行法第125條第1項前段之非法經營地下匯兌業務罪中所
      謂之「業務」與刑法上關於「業務」定義相同，均指反覆
      同種類之行為為目的之社會活動而言，被告二人分別於10
      8年2月12日警詢時自承：「離職後從事地下匯兌」（見本
      案偵卷第31頁）「因為我剛好失業，所以…接單」（見本
      案偵卷第69頁）等語，佐以被告二人於108年2月9日即刊
      登廣告招攬不特定人，且甲○○並於原審審理時自承：「前
      前後後對方跟我換了三次數量，原本好像只要20萬人民幣
      ，後來又是高30、40，最後一次對方用電話聯繫我」等語
      （見原審卷第42頁），以及甲○○與梁睿承於微信中提及「
      今天這時間貨源不多了，那我其他客戶先推掉了哦」等語
      （見本案偵卷第187頁）等語，堪認被告二人有反覆從事
      匯兌業務之主觀犯意及行為。
（三）本案犯罪事證明確，被告二人犯行堪以認定。　　　
二、論罪科刑（含新舊法比較、所犯法條、共同正犯、刑之加重
     減輕、罪數）：
（一）銀行法第125條於108年4月17日修正該條第2項部分，將「
      經營銀行間資金轉移帳務清算之金融資訊服務事業，未經
      主管機關許可，而擅自經營，依前項處罰」部分，修正為
      「經營金融機關間資金轉移帳務清算之金融資訊服務事業
      ，未經主管機關許可，而擅自經營，依前項規定處罰」，
      該修正部分與本案之罪刑論處無涉，本案沒有新舊法比較
      問題。
（二）匯兌係指行為人不經由現金之輸送，而藉與在他地之分支
      機構或特定人間之資金清算，經常為其客戶辦理異地間款
      項之收付，以清理客戶與第三人間債權債務關係或完成 
      資金轉移之行為，本案被告二人於網路刊登：【換錢】人
      民幣諮詢等文，並未言明「換錢」之當節，究屬「換匯」
      或「通匯」不明，固無從單以上開網路刊登之內容論斷刊
      登者係為客戶買賣人民幣而構成管理外匯條第22條第1項
      之常業非法買賣外匯行為，或是非以現金交付而為客戶為
      異地款項之收付而構成銀行法第29條之非法匯兌業務行為
      ，然從甲○○案發前與客戶梁睿承之下列對話：「你朋友還
      是對岸的打款不會耽誤太久吧」「戶頭可以先給嗎」「不
      是當場打了再給？」「就一個戶頭嗎？」「怕比較多戶頭
      我先準備好我比較快」（見本案偵卷第187至189頁）等語
      可知，被告二人係在台與梁睿承約明以中國之帳戶為客戶
      辦理台灣與中國異地間款項之收付，以清理梁睿承與第三
      人（即持有帳戶「嚴彩瑄」之人）間資金轉移之行為，不
      論該資金轉移行為係合法契約行為或不法所得之分贓，均
      無礙於前述非法匯兌業務行為之成立，核被告二人所為係
      違反銀行法第29條第1項之規定，應依同法第125條第1項
      前段論處。
（三）被告二人有犯意聯絡與行為分擔，俱應依刑法第28條之規
      定論以共同正犯。本案並無證據證明「周洪生」與被告二
      人就上開犯行有犯意聯絡，應認被告二人係利用「周洪生
      」為地下匯兌行為，為間接正犯。
（四）被告二人於108年2月12日因遭洪嘉宏等人詐騙指示「周洪
      生」匯款後，因未能順利取得350萬元匯兌之新台幣而報
      警，雖於報警時僅稱遭人搶奪，惟渠等在偵查機關尚未發
      覺渠等從事地下匯兌行為之前，以被害人身分分離製作筆
      錄時（甲○○於108年2月12日18時49分至20時48分，由偵查
      佐陳怡伶詢問；乙○○於108年2月12日晚上19時16分至21時
      50分，由偵查佐高永桓詢問）同時間供稱：「我經由朋友
      乙○○告知他私下有從事各國的各種外幣匯兌賺錢管道，請
      我有朋友需要時，介紹給他，我可以從匯差中獲取介紹費
      用，因為我剛好失業，所以就從背包客棧網頁（www.back
      packers.com.tw）註冊v00000）的帳號，並在網頁論壇貼
      文：賣人民幣及line id v00000=, wechat id v0000000
      作為網路買家通訊聯絡用，之後接獲暱稱嚴姓（未告知性
      別）訊息：總共要拿350萬新台幣換人民幣，接著我就與
      乙○○用line訊息往返，乙○○確認可以接單，我與乙○○…」
      「洪嫌是我第一次交易，之前都沒有」「（你從事地下匯
      兌獲利？）洪嫌是我第1次交易，趙男沒有說清楚，只說
      事成後會給我幾千元介紹費」「（今日與洪嫌匯兌人民幣
      匯率?）新台幣4.485元匯兌人民幣1元，匯率由趙男決定
      ，今日新台幣350萬元匯兌人民幣78萬379元」（見本案偵
      卷第67至73頁）等語、「我與友人甲○○合夥經營地下匯兌
      生意，今日…」「離職後開始從事地下匯兌」「（問：本
      次地下匯兌獲利？）約新台幣1萬5左右，我跟甲○○還沒有
      談如何分配獲利」「當初向他人購買匯率約1比4.465，約
      賺2分錢」等語（見本案偵卷第25至33頁）屬實，並有臺
      北市政府警察局中正第一分局109年6月8日北市警一分刑
      字第1093022606號函覆稱：「經警方到場了解後，始知係
      從事地下匯兌情形」等文在卷可憑（見本院卷第93至147
      頁），堪認被告二人在偵查機關尚未發覺渠二人犯銀行法
      第125條第1項前段之罪前，同時自承其犯銀行法第125條
      第1項前段之非法辦理匯兌業務罪而自首接受裁判。且查
      ：本案被告二人因地下匯兌業務指示「周洪生」將人民幣
      匯至洪嘉宏等人指定之帳戶後並未取得350萬元，當無賺
      取前述匯差可言，堪認本案並無犯罪所得（詳後述），是
      被告二人符合銀行法第125條之4第1項之規定，依法得減
      輕或免除其刑，本院審酌非法為匯兌業務與經營收受存款
      業務等固均屬違反金融特許之業務行為，惟相較於收受存
      款業務易對第三人財產造成損害之情形，匯兌業務之可非
      難性較低，尤以現今支付工具隨科技發展日益更新，然銀
      行法第29條、125條第1項前段仍未區別各違反特許規定行
      為之非難程度為妥適之修正，致不同非難程度之違法行為
      均一概適用同一法定刑度，且被告二人甫從事地下匯兌業
      務並無所得，反因詐騙而遭逢鉅大損失，認本案依前述特
      別規定，應依刑法第66條之規定減刑至三分之二。
（五）銀行法第125條第1項前段之構成要件本即預定有數個同種
      類之行為將反覆實行之犯罪，被告二人自108年2月8日起
      至108年2月12日從事非法匯兌行為，屬集合犯，應論以包
      括一罪。
三、撤銷改判理由及改判部分：
（一）原審以銀行法第125條第1項前段並不處罰未遂且被告二人
      並沒有從事業務之主觀犯意及客觀犯行（見原判決第7、9
      頁），遽認以被告二人罪證未足而對被告二人為無罪諭知
      ，容有違誤，檢察官以本件被告二人業已完成客戶所委託
      之匯兌行為，指摘原判決認事用法失當，為有理由，自應
      撤銷改判。
（二）爰審酌被告二人素行良好，自承均大學畢業，家境小康，
      （見本案偵卷第9、51頁），乙○○離婚有2名小孩（2歲及
      剛出生），目前為咖啡屋店長；甲○○單身，目前為軟體工
      程師（見本院卷第191頁辯護意旨狀第2頁），因離職或失
      業為賺取匯差而未經許可辦理匯兌業務，致危及本國金融
      秩序，最終未取得任何所得反遭詐騙人民幣78萬379元，
      犯罪之動機、目的、手段及犯罪後之態度等一切情狀，各
      量處如主文所示之刑。又被告二人均未曾受有期徒刑以上
      刑之宣告，有本院被告前案紀錄表在卷可憑（見本院卷33
      、34頁），因離職或失業而誤罹法典，犯後業經坦承犯行
      ，渠等經此刑之宣告後當知警惕而無再犯之虞，認其等所
      宣告之刑均以暫不執行為適當，爰併諭知緩刑三年，以啟
      自新。
（三）沒收之說明：另案扣得之350萬元係梁睿承等人為取得被
      告二人之信任所為之詐騙工具，業經乙○○供稱：過程中我
      都沒有到現金，他們拿在手上讓我點錢等語（見本院卷第
      72頁），並有臺灣臺北地方檢察署108年度偵字第4935、7
      189、偵緝字第417至423號起訴書（見另案偵緝卷第113至
      131頁）在卷可憑，被告二人既未實際取得前述350萬元現
      金，就本案尚無犯罪所得可言，自亦無沒收之問題，附此
      敘明。
四、不另為無罪之諭知：公訴意旨另以被告乙○○自107年年底至1
    08年2月7日止共同從事地下匯兌業務，亦違反銀行法第29條
    第1項之規定，依同法第125條第1項前段之規定論處。訊據
    被告乙○○否認在108年2月8日之前已從事地下匯兌業務。公
    訴人認被告乙○○於前述時間有從事地下匯兌情事，無非以被
    告乙○○於108年2月12日警詢之供述自白為據，惟被告或共犯
    之自白不得作為有罪之唯一證據，仍應調查其他必要之證據
    ，以察其是否與事實相符，刑事訴訟法第156條第2項定有明
    文。經查，除被告乙○○於108年2月12日警詢供述其自107年
    底開始從事地下匯兌，次數約4、5次等語外，別無其他積極
    事證足佐，就此部分罪嫌自有不足，原應為無罪之諭知，然
    公訴人認該部分與前述被告乙○○論罪科刑部分有包括一罪關
    係，爰就前述被訴部分不另為罪之諭知。
據上論斷，應依刑事訴訟法第369條第1項前段、第364條、第299
條第1項前段，判決如主文。
本案經檢察官張熙懷到庭執行職務。
中　　華　　民　　國　　109 　年　　7 　　月　　9　　日
                  刑事第五庭    審判長法　官  許仕楓
                                      法　官  王屏夏
                                      法　官  陳如玲
以上正本證明與原本無異。
如不服本判決，應於收受送達後20日內向本院提出上訴書狀，其
未敘述上訴之理由者並得於提起上訴後20日內向本院補提理由書
（均須按他造當事人之人數附繕本）「切勿逕送上級法院」。
                                      書記官  黃郁珊
中　　華　　民　　國　　109 　年　　7 　　月　　10　　日
附錄：本案論罪科刑法條全文
銀行法第29條
（禁止非銀行收受存款及違反之處罰）
除法律另有規定者外，非銀行不得經營收受存款、受託經理信託
資金、公眾財產或辦理國內外匯兌業務。
違反前項規定者，由主管機關或目的事業主管機關會同司法警察
機關取締，並移送法辦；如屬法人組織，其負責人對有關債務，
應負連帶清償責任。
執行前項任務時，得依法搜索扣押被取締者之會計帳簿及文件，
並得拆除其標誌等設施或為其他必要之處置。
銀行法第125條
違反第29條第1項規定者，處3年以上10年以下有期徒刑，得併科
新臺幣1千萬元以上2億元以下罰金。其因犯罪獲取之財物或財產
上利益達新臺幣一億元以上者，處7年以上有期徒刑，得併科新
臺幣2千5百萬元以上5億元以下罰金。
經營金融機構間資金移轉帳務清算之金融資訊服務事業，未經主
管機關許可，而擅自營業者，依前項規定處罰。
法人犯前二項之罪者，處罰其行為負責人。